【裁判字號】    96,上易,19
【裁判日期】    970122
【裁判案由】    損害賠償等
【裁判全文】
臺灣高等法院民事判決                  96年度上易字第19號
上  訴  人  基勁工程有限公司
                        樓
法定代理人  甲○○（原名宋丁晚）
訴訟代理人  陳鼎正律師
被 上 訴人  鉅錄工程有限公司
法定代理人  丙○○
訴訟代理人  林復宏律師
            高靜怡律師
複 代 理人  乙○○
上列當事人間請求損害賠償等事件，上訴人對於中華民國95年9
月25日臺灣臺北地方法院95年度訴字第521號第一審判決提起上
訴，本院於97年1月8日言詞辯論終結，判決如下：
    主  文
上訴駁回。
第二審訴訟費用由上訴人負擔。
    事實及理由
一、按解散之公司除因合併、分割或破產而解散外，應行清算；
    解散之公司，於清算範圍內，視為尚未解散；公司經中央主
    管機關撤銷或廢止登記者，準用前3條之規定，公司法第24
    條、第25條、第26條之1分別定有明文。查，本件上訴人公
    司於民國（下同）92年5月12日固經經濟部予以廢止登記，
    惟未行清算程序等情，有經濟部92年5月12日經授商字第092
    01135780號函附卷可稽（見原審卷第9頁），並經原法院查
    明屬實，有原法院公務電話紀錄1紙在卷可參（見原審卷第
    28頁），是其法人人格自仍存續，而具備當事人能力。又上
    訴人公司廢止登記後既未進行清算程式，即無清算人就任，
    其法定代理人仍為原法定代理人（司法院廳民一字第914
    號座談意旨參照）。則上訴人公司主張依公司法第130條準
    用79條規定，以公司之全體股東為其公司之法定代理人，自
    屬無據。本件上訴人之法定代理人仍應以公司登記事項卡（
    見原審卷第10頁）上所載之公司負責人即甲○○（原名宋丁
    晚）任之，合先敘明。
二、上訴人依民法767條規定，請求被上訴人返還如原判決附表
    （下稱附表一）所示之之機具，因其中項次1部分之義大利
    製抓斗（含帽子）1組標示不甚明確，乃於96年7月2日以更
    正聲明及準備理由(二)狀予以更正如附表二所示（見本院1卷
    138頁），應予准許。
三、上訴人主張：被上訴人於87年4 月間因承攬台北市正氣橋拓
    寬工程，未經上訴人同意，私自取走上訴人所有如原判決附
    表即附表一所示之機具鯊魚頭（即抓斗）帽子1 支、藍色沖
    擊抓斗1支、鐵套管6支等機具（下稱系爭機具），供自己施
    工使用，經上訴人公司負責人甲○○查覺，並會同員警於正
    氣橋下查獲，經上訴人提出刑事告訴，雖經台灣板橋地方法
    院檢察署作成87年度偵續字第277 號不起訴處分，然該處分
    書事實欄仍認定被上訴人確有取走上訴人所有系爭機具迄未
    交還之事實。又系爭機具每月租金為新台幣（下同）68,000
    元，爰依民法第767 條之規定，請求被上訴人返還前開機具
    ，如不能返還，則依民法第179 條之規定，請求被上訴人返
    還不當得利。另被上訴人於87年4 月間遭上訴人查獲時，已
    知被上訴人無權占有系爭機具，惟迄今仍拒不交還，被上訴
    人顯為惡意占有人，應依民法第l82條第2項之規定，負損害
    賠償責任等情，求為命(一)被上訴人應將如原判決附表即附表
    一所示之系爭機具交還上訴人，如不能返還時，應賠償上訴
    人815,892元。(二)被上訴人應自89年l1月1日起，至將前開機
    具返還上訴人之日止，按月給付上訴人70,700元損害金之判
    決（原審為上訴人敗訴之判決。上訴人聲明不服）。並於本
    院上訴聲明：(一)原判決廢棄。(二)被上訴人應將如附表二所示
    之動產交還上訴人，如不能返還時，應賠償上訴人 815,892
    元。(三)被上訴人應自89年11月1 日起，至將前開機具返還上
    訴人之日止，按月給付上訴人70,700元之損害金。
四、被上訴人則以：(一)上訴人所提進口清單、發票頂多僅能證明
    上訴人於85年曾購入系爭抓斗，無法證明87年竊盜案發當時
    ，上訴人仍為系爭抓斗之所有權人；又贓物認領保管收據僅
    係對贓物之外觀進行記載，仍無法證明警方所扣案之贓物為
    上訴人所有，則原判決附表所示之抓斗、套管並非上訴人所
    有。(二)又縱認系爭抓斗、套管係上訴人所有，惟被上訴人於
    87年7 月29日已將系爭抓斗交付上訴人之法定代理人甲○○
    ，埋於地下之3 支套管，亦經甲○○同意由被上訴人保管至
    正氣橋案結束時，被上訴人於正氣橋案結束後，已將該剩餘
    3 支套管交付上訴人等語，資為抗辯。並於本院答辯聲明：
    上訴駁回。
五、經查，被上訴人前曾因承包台北市正氣橋拓寬工程，於87年
    間透過訴外人田志成向訴外人陳登發租用反循環站機及套管
    等機具，因訴外人陳登發告知田志成機具置放於西藏大橋下
    ，訴外人田志成及被上訴人員工吳家進即至西藏大橋下將該
    橋下之機具載走，包含直徑150 公分、長3公尺之套管5支
    、直徑190公分、長3公尺之套管1支、直徑120公分藍色
    沖擊抓斗（含帽子）1 個等物；惟上訴人公司之法定代理人
    認上開機具為其所有，遂向台北市政府警察局內湖分局提出
    告訴，嗣經該局移送後，經台灣板橋地方法院檢察署（下稱
    板橋地檢署）分別以87年偵字第16353 號、87年度偵續字第
    277號受理，並就被上訴人公司員工吳家進為不起訴處分確
    定；另上訴人公司之法定代理人原名宋丁晚，於88年9月9日
    更名為甲○○等情，為兩造所不爭執（見本院2卷第15頁反
    面），並有戶籍謄本附卷可稽（見本院卷1第139頁），復經
    本院調閱上開偵查卷宗查明屬實，並有贓物認領保管收據1
    紙及扣案物現場照片6張附於板橋地檢署87年偵字第16353號
    偵查卷宗可按（見該偵查卷第18頁至第21頁），堪信此部分
    為真實。
六、按所有人對於無權占有其所有物者，得請求返還之，固為民
    法第767 條所明定，惟依該條文所載，提起請求返還所有物
    之訴之原告，自應就其主張訟爭標的物所有權存在之事實負
    舉證之責，苟不能為相當之證明，即難謂為有所有物返還請
    求權存在；又當事人主張有利於己之事實者，就其事實有舉
    證之責任，民事訴訟法第277 條定有明文；再民事訴訟如係
    由原告主張權利者，應先由原告負舉證之責，若原告先不能
    舉證，以證實自己主張之事實為真實，則被告就其抗辯事實
    即令不能舉證，或其所舉證據尚有疵累，亦應駁回原告之請
    求，亦有最高法院17年上字第917 號判例可資參照。本件上
    訴人主張上述偵查案件查獲之扣案物均為其所有，固據提出
    板橋地檢署87年度偵續字第277 號不起訴處分書、上訴人公
    司與訴外人鼎揚實業有限公司（下稱鼎揚公司）所簽訂之型
    號G6且開口為1050MM抓斗之84年12月18日買賣契約書、財產
    目錄、進口清單、動產擔保交易登記標的物明細表、貸款清
    償證明、訴外人家進機械工程有限公司出售鐵管予上訴人公
    司之87年7月2日發票、上訴人公司87年7月2日之轉帳傳票等
    影本各1件為證（見原審卷第13頁至第22頁，本院卷1第67頁
    至第94頁、第154頁至第164頁）為證。惟查：
  (一)上開板橋地檢署87年度偵續字第277 號不起訴處分書並未實
    質認定扣案物之所有權誰屬，僅敘明該案被告即被上訴人公
    司現場工頭吳家進並無行竊之動機、犯意及行為等節，是該
    不起訴處分書自不足為有利上訴人認定之依據。
  (二)如附表二項次1所示之義大利製抓斗（含帽子）（俗稱鯊魚
    頭），縱如上訴人所言即係竊盜偵查案件中所查獲之藍色沖
    擊抓斗（含帽子），且係上訴人所有，惟該義大利製抓斗（
    含帽子）業經上訴人之法定代理人甲○○於87年7月29日領
    回，有甲○○於該日簽收內載「茲領回直徑1.2m沖擊抓斗（
    含帽子）壹個．．．．此致鉅錄工程公司，領回人宋丁晚」
    等語之保管條及物認領保管收據附板橋地檢署87年度偵字
    第16353號卷第18頁、第37頁可憑（影本見原審卷69頁，本
    院卷1第100頁），而上訴人對該保管條及物認領保管收據
    之真正，亦不爭執（見本院卷1第173頁反面），另上訴人法
    定代理人甲○○簽字並傳真給訴外人吳家進之字條上亦記載
    「藍色鯊魚頭120CM於正氣橋工地運回」等語（見87年偵
    續字第277號卷第16頁，影本見本院1卷第140頁），上訴人
    對該字條之真正亦不爭執（見本院1卷第136頁），是上訴人
    如未領取上開抓斗（含帽子），斷無書寫上開保管條、物
    認領保管收據及字條之理；且證人即被上訴人公司員工張陸
    清於原審到庭證稱：「．．．宋先生帶警察來我們工地說套
    管和抓斗是他們的，後來我們分兩批把套管和抓斗還給宋先
    生，第一批是抓斗和三支套管（因為抓斗我們工地沒有用，
    所以第一批就還給他們。），第二批是把埋在地下的三支套
    管施工好挖起來還給宋丁晚先生。因為當時我是負責將這些
    機具送上車，所以我知道」等語在卷（見原審卷第111頁之
    言詞辯論筆錄），證人即被上訴人公司之經理丁○○亦到庭
    證稱：「贓物領據所載鐵套管有6支，其中3支（直徑尺寸我
    忘了）、抓斗一個、抓斗的帽子一個，於87年7月29日警察
    查獲當日下午（正確時間忘記了），我請吳家進載到上訴人
    的林口倉庫。因為另外還有3支套管埋在地下，所以宋先生
    要我就該3個套管寫保管條給他，所以我才會寫同上偵查卷
    第37頁保管條給他」、「（該3支套管最後有無返還？）有
    。委託吳家進及昇昌貨運載回上訴人的林口倉庫，因事隔太
    久，已逾昇昌貨運7年之保存期限，故其無法提出證明，但
    吳家進知道」等語在卷（見本院卷1第173、174頁）。足證
    上開偵查案件所查獲之藍色沖擊抓斗（含帽子）縱認係上訴
    人所有，亦已由上訴人公司之法定代理人宋丁晚於87年7 月
    29日領回。上訴人空言辯稱：雖有書寫上開保管條、物認
    領保管收據及字條，但實際上並未領回云云，自不足採信。
  (三)又上開偵查案件所查獲之套管係於87年4月中旬由被上訴人
    公司透過田志成向陳登發租用後，由被上訴人公司之員工吳
    家進請人將該套管搬至西藏大橋之工地等情，業經訴外人吳
    家進、陳登發於警詢中陳述明確（見板橋地檢87年度偵字第
    16353號卷第7頁背面、第15頁背面之內湖分局潭美派出所製
    作之警詢筆錄，影本附原審卷第70頁至第78頁）。證人陳登
    發於警訊、偵查及本件審理中亦分別證稱：「卷附照片（即
    偵查案件中所查獲之照片）之套管均是我的」等語在卷（見
    偵續字卷第17頁背面之訊問筆錄）。而上訴人前揭所提出購
    買套管之發票（見原審卷第21頁）及上訴人公司之轉帳傳票
    （見原審卷第22頁）等影本所開立之時間卻為案發後之87年
    7月2日（案發時為87年7月29日），且該文件所載品名細目
    部分僅記載重量2筆，關於其所購買套管之直徑、長度及數
    量等均未載明，是上訴人前揭所提出發票及轉帳傳票影本已
    難作為有利上訴人認定之證物依據。嗣上訴人於本院中雖主
    張應以上證五之發票及上證三之財產目錄為準（見本院1卷
    第99頁第71頁），然查，上證三之財產目錄係上訴人公司所
    製作，被上訴人否認其真正，其真實性已屬可疑，縱認上證
    三、上證五均為真正，亦僅能證明上訴人有於該發票上所記
    載之時間購買套管，亦無法為查獲套管係其所有之證明。況
    縱認查獲之套管確屬上訴人所有，上訴人亦已領回，有前開
    贓物領據可憑，並經證人張陸清、丁○○證述在卷，已如前
    述，是上訴人請求被上訴人返還系爭套管，亦屬無據。
七、綜上所述，上訴人暨無法舉證證明附表二所示之系爭機具為
    被上訴人占有中，依民法第767條、第179條、第l82條第2項
    等規定，請求被上訴人應將如附表二所示之動產交還上訴人
    ，如不能返還時，應賠償上訴人815,892元；及自89年11 月
    1 日起，至將前開機具返還上訴人之日止，按月給付上訴人
    70,700元之損害金，為無理由，不應准許。其假執行之聲請
    亦失所附麗，應併予駁回。原審為上訴人敗訴之判決，及駁
    回其假執行之聲請，並無不合。上訴意旨指摘原判決不當，
    求予廢棄改判，為無理由，應予駁回。
八、證人陳巧達為系爭機具有無歸還？何時歸還均不清楚（見本
    院1卷第175頁），則其證言自無法為上訴人有利之證明，又
    本件事證已臻明確，兩造其餘之攻擊或防禦方法，經本院審
    酌後，認均與本件之結論無影響，茲不再一一論述，併予敘
    明。
九、據上論結，本件上訴為無理由，依民事訴訟法第449條第1項
    、第78條，判決如主文。
中    華    民    國    97    年    1     月    22    日
                    民事第五庭
                        審判長法  官  陳博享
                              法  官  梁宏哲
                              法  官  蔡芳齡
正本係照原本作成。
不得上訴。
中    華    民    國    97    年    1     月    25    日
                              書記官  蔡錦輝


司法院資訊處製作；財團法人民間司法改革基金會備份。
